ACORDAO-COMPLETO-2405647

ACÓRDÃO 6886/2020 ATA 20/2020 - PRIMEIRA CÂMARA

VISTOS, relatados e discutidos estes autos de tomada de contas especial instaurada pelo extinto Ministério da Cultura (MinC) , em decorrência da não comprovação da boa e regular gestão dos recursos captados mediante incentivo fiscal da "Lei Rouanet", tendo em vista a omissão no dever de prestar contas dos recursos destinados ao Projeto "Festival Artes do Sagrado" (PRONAC 12-9140) , aprovado e autorizado em consonância com o disposto na Lei 8.313/1991, alterada pela Lei 9.874/1999.
ACORDAM os ministros do Tribunal de Contas da União, reunidos em sessão da 1ª Câmara, diante das razões expostas pelo relator, em:
9.1. excluir o nome da Sra. Eulina Pereira dos Santos da relação processual;
9.2. considerar revéis, para todos os efeitos, nos termos do art. 12, § 3º, da Lei 8.443/1992, a empresa Sole Produções Ltda. e a Sra. Simone Deveza dos Santos Carrera;
9.3. julgar irregulares, com fundamento nos arts. 1º, I, 16, III, "b" e "c", da Lei 8.443/1992 c/c os arts. 19 e 23, III, da mesma lei e com arts. 1º, I, e 209, III, 210 e 214, III, do RI/TCU, as contas da empresa Sole Produções Ltda. e da Sra. Simone Deveza dos Santos Carrera, e condená-los, solidariamente, ao pagamento das quantias a seguir especificadas, com a fixação do prazo de 15 (quinze) dias, a contar da notificação, para que comprovem, perante este Tribunal (art. 214, III, "a", do RI/TCU) , o recolhimento das dívidas aos cofres do Tesouro Nacional, atualizadas monetariamente e acrescidas dos juros de mora, calculados a partir das datas discriminadas até a data do recolhimento, na forma prevista na legislação em vigor:
	Valor original (R$) o
	Data de ocorrência

	50.000,00
	14/12/2012

	500.000,00
	21/12/2012

	50.000,00
	22/10/2013

	50.000,00
	30/12/2013

9.4. aplicar, individualmente, à empresa Sole Produções Ltda. e à Sra. Simone Deveza dos Santos Carrera a multa prevista no art. 57 da Lei 8.443/1992, no valor de R$ 95.000,00 (noventa e cinco mil reais) , fixando o prazo de 15 (quinze) dias, a contar da notificação, para que comprovem, perante o Tribunal (art. 214, III, "a", do RI/TCU) , o recolhimento das dívidas aos cofres do Tesouro Nacional, atualizadas monetariamente desde a data do presente acórdão até a do efetivo recolhimento, se forem pagas após o vencimento, na forma da legislação em vigor;
9.5. autorizar, desde logo, nos termos do art. 28, II, da Lei 8.443/1992, a cobrança judicial das dívidas, caso não atendida a notificação;
9.6. em atendimento ao disposto no § 3º do art. 16 da Lei 8.443/1992, remeter cópia desta deliberação à Procuradoria da República no Estado da Bahia, para a adoção das medidas que entender cabíveis.

Tomada de contas especial em virtude da não comprovação da boa e regular gestão dos recursos captados mediante incentivo fiscal da Lei Rouanet, em face da omissão no dever de prestar contas dos recursos destinados ao Projeto Festival Artes do Sagrado, permitindo a captação de recursos financeiros na forma de doações ou patrocínios (Mecenato), conforme estipulado na Lei 8.313/1991, alterada pela Lei 9.874/1999.

Primeira Câmara

Ministério da Cultura (extinto).

3. Interessados/Responsáveis:
3.1. Responsáveis: Eulina Pereira dos Santos (XXX.560.255-XX); Simone Deveza Santos Carrera (XXX.593.515-XX); Sole Produções Ltda. - ME (08.594.658/0001-80).

13.1. Ministros presentes: Walton Alencar Rodrigues (Presidente), Benjamin Zymler, Bruno Dantas e Vital do Rêgo.
13.2. Ministros-Substitutos presentes: Augusto Sherman Cavalcanti e Weder de Oliveira (Relator).

ACORDAO-COMPLETO-2548596

Acórdão 9268/2022 - Primeira Câmara

WEDER DE OLIVEIRA

Reproduzo a seguir a instrução da Secretaria de Controle Externo de Tomada de Contas Especial (Secex-TCE) inserta à peça 64 dos presentes autos: 
"INTRODUÇÃO
Trata-se de Tomada de Contas Especial (TCE) instaurada pelo Ministério da Cultura (MinC) em desfavor da empresa Sole Produções Ltda. (CNPJ 08.594.658/0001-80) , da Sra. Eulina Pereira dos Santos (CPF XXX.560.255-XX) e da Sra. Simone Deveza Santos Carrera (CPF XXX.593.515-XX) , em virtude da não comprovação da boa e regular gestão dos recursos captados mediante incentivo fiscal da 'Lei Rouanet', em face da omissão no dever de prestar contas dos recursos destinados ao Projeto 'Festival Artes do Sagrado', aprovado e autorizado pela Portaria-MinC 549/2015 (peça 8) , permitindo a captação de recursos financeiros na forma de doações ou patrocínios (Mecenato) , conforme estipulado na Lei 8.313/1991, alterada pela Lei 9.874/1999.
HISTÓRICO
A Portaria MinC 700/2012 autorizou a captação do valor de apoio, totalizando R$ 1.222.250,00 no período de 10/12/2012 a 31/12/2012 (peça 12) , com novo prazo de captação de 1/1/2014 a 31/12/2014 (peça 20) , recaindo o prazo para prestação de contas até 30/1/2015 (de acordo com o § 1º do art.78 da IN-MinC 1/2013) .
Do total autorizado, foi captado pelo proponente R$ 650.000,00, correspondente (sic) a 53,18% do total autorizado, conforme atestam recibos de captação e extrato bancário correspondente, de acordo com as seguintes informações:
	Data
	Valor
	Peça

	14/12/2012
	50.000,00
	15

	21/12/2012
	500.000,00
	15

	22/10/2013
	50.000,00
	18

	30/12/2013
	50.000,00
	19

	Total
	650.000,00
	
O quadro a seguir demonstra que o órgão instaurador diligenciou e notificou devidamente os responsáveis acerca da omissão no dever legal de prestar contas dos recursos recebidos, requerendo a devolução dos valores ou a adoção das providências devidas, a saber:
	Responsável
	Ofício
	Emissor
	Emissão
	Local. do ofício
	Ciência
	AR

	Sole Produções Ltda.
	372/2017
	Sefic/MinC
	6/7/2017
	Peça 27, p. 1-3
	20/7/2017
	Peça 29

		559/2017
	Sefic/MinC
	24/10/2017
	Peça 32, p. 1-7
	7/11/2017
	Peça 33

	Eulina Pereira dos Santos
	373/2017
	Sefic/MinC
	6/7/2017
	Peça 27, p. 4-6
	20/7/2017
	Peça 30

		561/2017
	Sefic/MinC
	24/10/2017
	Peça 33, p. 15-21
	7/11/2017
	Peça 33

	Simone Deveza S.Carrera
	374/2017
	Sefic/Minc
	6/7/2017
	Peça 27, p. 7-9
	27/7/2017
	Peça 31

		560/2017
	Sefic/Minc
	24/10/2017
	Peça 33, p. 8-14
	7/11/2017
	Peça 33

A gestão empreendida no projeto foi quali¿cada como irregular devido à omissão no dever de prestar contas, conforme o Laudo Final sobre a Prestação de Contas 173/2017/MinC (peça 23) , que determinou sua reprovação e deferiu a inabilitação da proponente.
Diante da não apresentação da prestação de contas e da consequente não demonstração da boa e regular gestão dos recursos repassados, assim como a não devolução dos recursos, instaurou-se o presente processo. Nesse sentido, no Relatório de TCE 813/2017 (peça 40) , concluiu-se que o prejuízo importa no valor original de R$ 650.000,00, imputando-se a responsabilidade solidária à empresa Sole Produções Ltda. (CNPJ 08.594.658/0001-80) , à Sra. Eulina Pereira dos Santos (CPF XXX.560.255-XX) e à Sra. Simone Deveza Santos Carrera (CPF XXX.593.515-XX) .
O Relatório de Auditoria 748/2018, da Controladoria-Geral da União (CGU) , ratificou o posicionamento do Tomador de Contas (peça 41) . Após serem emitidos o Certificado de Auditoria, o Parecer do Dirigente e o Pronunciamento Ministerial (peças 42, 43 e 44, respectivamente) , o processo foi remetido a esse Tribunal.
Na instrução inicial (peça 49) , analisando-se os documentos nos autos, concluiu-se pela necessidade de realização de citação e audiência para as irregularidades abaixo: 
CITAÇÃO
Irregularidade: não comprovação da boa e regular gestão dos recursos captados com amparo no Pronac 12-9140, decorrente da omissão no dever de prestar contas dos valores transferidos;
	Data
	Valor em (R$) 

	14/12/2012
	50.000,00

	21/12/2012
	500.000,00

	22/10/2013
	50.000,00

	30/12/2013
	50.000,00

Responsáveis solidários:
Sole Produções Ltda. (CNPJ 08.594.658/0001-80) ;
Conduta: omitir-se no dever de prestar contas dos recursos captados com amparo no Pronac 12-9140, quando deveria tê-lo feito até 30/1/2015;
Sra. Simone Deveza Santos Carrera (CPF XXX.593.515-XX) , sócia-administradora;
Conduta: omitir-se no dever de prestar contas dos recursos captados com amparo no Pronac 12-9140, quando deveria tê-lo feito até 30/1/2015.
AUDIÊNCIA
Irregularidade: não cumprimento do prazo originalmente estipulado para prestação de contas no âmbito do projeto Pronac 12-9140;
Responsável: Sra. Simone Deveza Santos Carrera (CPF XXX.593.515-XX) , sócia-administradora da empresa Sole Produções Ltda. (CNPJ 08.594.658/0001-80) 
Conduta: descumprir o prazo originalmente estipulado para prestação de contas dos recursos federais captados com amparo no Pronac 12-9140, que se encerrou em 30/1/2015;
Em cumprimento ao pronunciamento da unidade (peça 51) , de 8/2/2019, foram efetuadas a citação e a audiência dos responsáveis, conforme delineado a seguir (vide despacho à peça 62) :
	Documento de notificação
	Data do ofício
	Data do recebimento do ofício
	Recebedor do Ofício
	Destinatário
	Origem do endereço
	Fim do Prazo para defesa

	Ofício 0679/2019-SecexTCE
	20/03/2019
	Outros Desconhecido
	Não se aplica
	Sole Produções Ltda - ME
	Receita Federal
	Não se aplica

	Ofício 0715/2019-SecexTCE
	20/03/2019
	27/03/2019
	Terceiros
	Simone Deveza Santos Carrera
	Receita Federal
	12/04/2019

	Ofício 4474/2019-Sec-TCE/SA
	10/07/2019
	Número inexistente
	Não se aplica
	Sole Produções Ltda - ME
	Outros
	Não se aplica

	Edital 0251/2019-Secomp-2
	24/10/2019
	29/10/2019
	Não se aplica
	Sole Produções Ltda - ME
	Outros
	19/11/2019

Transcorrido o prazo regimental, os responsáveis acima permaneceram silentes, devendo ser considerados revéis, nos termos do art. 12, §3º, da Lei 8.443/1992.
EXAME TÉCNICO
Em exame, TCE instaurada pelo MinC em virtude da não comprovação da boa e regular gestão dos recursos captados via 'Lei Rouanet', em face da omissão no dever de prestar contas dos recursos destinados ao Projeto 'Festival Artes do Sagrado'.
Da validade das notificações
Preliminarmente, cumpre tecer breves considerações sobre a forma como são realizadas as comunicações processuais no TCU. A esse respeito, destacam-se o art. 179, do Regimento Interno do TCU (Resolução 155, de 4/12/2002) e o art. 4º, inciso III, § 1º, da Resolução TCU 170, de 30 de junho de 2004, in verbis:
'Art. 179. A citação, a audiência ou a notificação, bem como a comunicação de diligência, far se-ão:
I - mediante ciência da parte, efetivada por servidor designado, por meio eletrônico, fac-símile, telegrama ou qualquer outra forma, desde que fique confirmada inequivocamente a entrega da comunicação ao destinatário;
II - mediante carta registrada, com aviso de recebimento que comprove a entrega no endereço do destinatário;
III - por edital publicado no Diário Oficial da União, quando o seu destinatário não for localizado
 (...) 
Art. 3º As comunicações serão dirigidas ao responsável, ou ao interessado, ou ao dirigente de órgão ou entidade, ou ao representante legal ou ao procurador constituído nos autos, com poderes expressos no mandato para esse fim, por meio de:
I - correio eletrônico, fac-símile ou telegrama;
II - servidor designado;
III - carta registrada, com aviso de recebimento;
IV - edital publicado no Diário Oficial da União, quando o seu destinatário não for localizado, nas hipóteses em que seja necessário o exercício de defesa'.
Art. 4º. Consideram-se entregues as comunicações:
I - efetivadas conforme disposto nos incisos I e II do artigo anterior, mediante confirmação da ciência do destinatário;
II - realizadas na forma prevista no inciso III do artigo anterior, com o retorno do aviso de recebimento, entregue comprovadamente no endereço do destinatário;
III - na data de publicação do edital no Diário Oficial da União, quando realizadas na forma prevista no inciso IV do artigo anterior.
§ 1º O endereço do destinatário deverá ser previamente confirmado mediante consulta aos sistemas disponíveis ao Tribunal ou a outros meios de informação, a qual deverá ser juntada ao respectivo processo.
 (...) '.
Bem se vê, portanto, que a validade da citação via postal não depende de que o aviso de recebimento seja assinado pelo próprio destinatário da comunicação, o que dispensa, no caso em tela, a entrega do AR em 'mãos próprias'. A exigência da norma é no sentido de o Tribunal verificar se a correspondência foi entregue no endereço correto, residindo aqui a necessidade de certeza inequívoca. 
Não é outra a orientação da jurisprudência do TCU, conforme se verifica dos julgados a seguir transcritos:
'São válidas as comunicações processuais entregues, mediante carta registrada, no endereço correto do responsável, não havendo necessidade de que o recebimento seja feito por ele próprio' (Acórdão 3648/2013-TCU-Segunda Câmara, Relator Ministro JOSÉ JORGE) ;
'É prescindível a entrega pessoal das comunicações pelo TCU, razão pela qual não há necessidade de que o aviso de recebimento seja assinado pelo próprio destinatário. Entregando se a correspondência no endereço correto do destinatário, presume-se o recebimento da citação'. (Acórdão 1019/2008-TCU-Plenário, Relator Ministro BENJAMIN ZYMLER) ;
'As comunicações do TCU, inclusive as citações, deverão ser realizadas mediante Aviso de Recebimento - AR, via Empresa Brasileira de Correios e Telégrafos, bastando para sua validade que se demonstre que a correspondência foi entregue no endereço correto'. (Acórdão 1526/2007-TCU-Plenário, Relator Ministro AROLDO CEDRAZ) .
A validade do critério de comunicação processual do TCU foi referendada pelo Supremo Tribunal Federal, nos termos do julgamento do MS-AgR 25.816/DF, por meio do qual se afirmou a desnecessidade da ciência pessoal do interessado, entendendo-se suficiente a comprovação da entrega do 'AR' no endereço do destinatário:
'EMENTA: AGRAVO REGIMENTAL. MANDADO DE SEGURANÇA. DESNECESSIDADE DE INTIMAÇÃO PESSOAL DAS DECISÕES DO TRIBUNAL DE CONTAS DA UNIÃO. ART. 179 DO REGIMENTO INTERNO DO TCU. INTIMAÇÃO DO ATO IMPUGNADO POR CARTA REGISTRADA, INICIADO O PRAZO DO ART. 18 DA LEI nº 1.533/51 DA DATA CONSTANTE DO AVISO DE RECEBIMENTO. DECADÊNCIA RECONHECIDA. AGRAVO IMPROVIDO'.
O envio de carta registrada com aviso de recebimento está expressamente enumerado entre os meios de comunicação de que dispõe o Tribunal de Contas da União para proceder às suas intimações.
O inciso II do art. 179 do Regimento Interno do TCU é claro ao exigir apenas a comprovação da entrega no endereço do destinatário, bastando o aviso de recebimento simples.
No caso vertente, a citação das responsáveis se deu de forma zelosa, em endereços constantes de bases fidedignas, com a entrega dos ofícios comprovadamente nos endereços dos respectivos responsáveis, por meio de Aviso de Recebimento assinados por terceiros, ou por edital, quando foi o caso, conforme quadro a seguir (com base no despacho à peça 62) :
	Responsável
	EXPEDIÇÃO
	RECEBIMENTO

		Ofício TCU nº 
	Data do ofício
	Peça
	AR/Data/ motivo devolução
	Peça
	Base consulta
	Peça

	Sole Produções Ltda.-ME
	Ofício 0679/2019-SecexTCE
	20/03/2019
	52
	Outros Desconhecido
	55
	Receita Federal
	45

	Simone Deveza Santos Carrera
	Ofício 0715/2019-SecexTCE
	20/03/2019
	53
	27/03/2019
	54
	Receita Federal
	47

	Sole Produções Ltda.-ME
	Ofício 4474/2019-Sec-TCE/SA
	10/07/2019
	58
	Número inexistente
	59
	Outros
	47

	Sole Produções Ltda.-ME
	Edital 0251/2019-Secomp-2
	24/10/2019
	60
	29/10/2019
	61
	Outros
	Não se aplica

Como se pode verificar, a responsável Simone Deveza Santos Carrera foi devidamente notificada (peças 53, 54) em seu endereço da base RFB (peças 47) , por meio de terceiros.
Contudo, em relação à Sole Produções Ltda - ME, houve uma primeira tentativa de entrega do Ofício 0679/2019 (peça 52) no endereço da RFB (peça 45) , com envelope devolvido por motivo desconhecido (peça 53) . Uma segunda tentativa, desta feita, para o endereço da representante legal (peça 47) por meio do Ofício 4474/2019 (peça 58) , também retornou, agora pelo motivo 'número inexistente' (peça 59) . Assim, entendeu-se exauridas as possibilidades de correspondência à empresa e optou-se pela expedição de edital como medida acertada, o que foi feito consoante peças 60 e 61.
Desse modo, transcorridos os prazos para todas as responsáveis, deu-se sequência aos autos.
Da revelia dos responsáveis
Nos processos do TCU, a revelia não leva à presunção de que seriam verdadeiras todas as imputações levantadas contra os responsáveis, diferentemente do que ocorre no processo civil, em que a revelia do réu opera a presunção da verdade dos fatos narrados pelo autor. Dessa forma, a avaliação da responsabilidade do agente não pode prescindir da prova existente no processo ou para ele carreada. 
Ao não apresentarem suas defesas, as responsáveis deixaram de produzir provas da regular aplicação dos recursos sob suas responsabilidades, em afronta às normas que impõem aos gestores públicos a obrigação legal de, sempre que demandados pelos órgãos de controle, apresentarem os documentos que demonstrem a correta utilização das verbas públicas, a exemplo do contido no art. 93 do Decreto-Lei 200/67:
Quem quer que utilize dinheiros públicos terá de justificar seu bom e regular emprego na conformidade das leis, regulamentos e normas emanadas das autoridades administrativas competentes.
Mesmo a alegação de defesa não sendo apresentada, considerando o princípio da verdade material que rege esta Corte, procurou-se buscar, em manifestações das responsáveis na fase interna desta TCE, se havia algum argumento que pudesse ser aproveitado em favor deles. Assim, foi localizada defesa (peça 26) , que se limitou, em três parágrafos, a afirmar que o projeto foi executado, que houve prestação de contas e que houve vistoria, com aprovação, pelo MinC, que 'comprovou a realização e o perfeito processo da prestação de contas' nos seguintes termos (com adaptações de forma) :
'[...] o referido projeto foi realizado plenamente no período de 22/03 a 01/04/2013, na cidade de Salvador, Bahia, sucesso de público e crítica; inclusive consta no Salicweb as solicitações de autorização para as peças de publicidade veiculadas, Relatório de Vistoria realizada entre os dias 11 a 31/03/2013, onde o auditor apontou que os processos estavam corretos, a prestação de contas preparada de forma correta, sem observações negativas. Prestação de contas esta que foi remetida ao MinC através de sua sucursal em Salvador.
Já realizamos projetos no MinC através da Funarte (Prêmio Myriam Muniz, e outros com patrocínio direto) ; projetos com o Governo do Estado da Bahia (Lei de Incentivo Faz Cultura) ; Prefeitura de Salvador; e sempre temos nossas prestações de contas aprovadas com louvor, sem ter sequer nenhuma ressalva. E da mesma maneira procedemos com esse projeto, inclusive reitero que fomos visitados pela auditoria do MinC que comprovou a realização e o perfeito processo da prestação de contas, posteriormente remetida para esse Ministério.
Solicitamos portanto a sustação imediata desse processo pois não existem pendências na nossa prestação de contas do referido projeto.
Verifica-se que o Relatório de Visita Técnica In Loco (peça 17) foi uma vistoria preliminar, que concluiu que o projeto vinha sendo executado de acordo com o previsto quando da aprovação. Desse modo, o Relatório não 'comprovou a realização e o perfeito processo da prestação de contas'; consoante registros, pois foi uma visita técnica com caráter de orientação acerca das fases de apresentação, execução e prestação de contas. E mais: deixou-se consignado que caberia posteriormente 'uma pormenorização da análise do projeto, em todos os aspectos, quando da apresentação completa da prestação de contas, uma vez que o projeto ainda se encontra com período de captação/execução.'
Por sua vez, o MinC, acerca dessa defesa, assim se pronunciou no Relatório do Tomador de Contas (item 7, peça 40, p. 3-4) :
'7.1. O proponente não encaminhou a prestação de contas final do projeto. O Laudo Final sobre a Prestação de Contas reprovou o projeto, em 3/7/2017, por omissão no dever de prestar contas (peça 23) . Foram encaminhados os Comunicados nos 372, 373 e 374 - CGARE/DEIPC /SEFIC/MinC (peça 27) , que não chegaram ao conhecimento dos destinatários, conforme comprovam os Avisos de Recebimento sem assinaturas (peças 29 e 30) . Foram, então, encaminhados os Ofícios nos 559, 560 e 561/2017/COTPA/CGARE/DEIPC/SEFIC/MinC (peça 32) , expedientes de notificação, à SOLE PRODUCOES LTDA - ME e às senhoras Simone Deveza Santos Carrera e Eulina Pereira dos Santos, respectivamente. Conforme Avisos de Recebimento (peça 33) , as correspondências foram recebidas em 7/11/2017, não tendo havido qualquer manifestação dos citados
7.1.1. Vale lembrar que, em 14/7/2017, a responsável Simone Deveza Santos Carrera apresentou defesa (peça 26) afirmando que o projeto foi plenamente realizado, tendo sido a prestação de contas remetida por meio da sucursal do Ministério da Cultura em Salvador (BA) . Em resposta a essa manifestação, a área técnica responsável encaminhou ofício (peça 28) afirmando que não foi enviado comprovante pela proponente e tampouco consta no sistema Salic registro de que a prestação de contas foi entregue na Regional. [...]'.
Logo, não há apresentação de justificativas plausíveis nem documentação apta a comprovar a boa e regular gestão dos recursos.
Da pretensão punitiva
Vale ressaltar que a pretensão punitiva do TCU, conforme Acórdão 1441/2016-TCU-Plenário, que uniformizou a jurisprudência acerca dessa questão, subordina-se ao prazo geral de prescrição indicado no art. 205 do Código Civil (CC) , que é de 10 anos, contado da data de ocorrência da irregularidade sancionada, nos termos do art. 189 do CC, sendo este prazo interrompido pelo ato que ordenar a citação, a audiência ou a oitiva do responsável. 
No caso em exame, não ocorreu a prescrição, uma vez que a irregularidade sancionada ocorreu em 30/1/2015 (prazo para apresentação da prestação de contas) , e o ato de ordenação da citação ocorreu em 8/2/2019 (peça 51) .
Cumulatividade de multas 
Quanto à possibilidade de aplicação cumulativa das multas dos arts. 57 e 58, inciso I, da Lei 8.443/1992, ainda que seja adequada a realização de citação e audiência dos responsáveis, por força do disposto no art. 209, §4º, do Regimento Interno do TCU, o Tribunal reconhece que existe relação de subordinação entre as condutas de 'não comprovação da aplicação dos recursos' e de 'omissão na prestação de contas', sendo a primeira consequência da segunda, o que enseja, na verificação das duas irregularidades, a aplicação da multa do art. 57, com o afastamento da multa do art. 58, inciso I, em atenção ao princípio da absorção (Acórdão 9579/2015-TCU-Segunda Câmara, Relator Ministro Vital do Rêgo; Acórdão 2469/2019-TCU-Primeira Câmara, Relator Ministro Augusto Sherman Cavalcanti) .
Conforme leciona Cezar Bitencourt (Tratado de Direito Penal: parte geral - 8ª Edição - São Paulo: Saraiva, 2003. Pg. 565) , na absorção, ' (...) a pena do delito mais grave absorve a pena do delito menos grave, que deve ser desprezada'. No caso concreto, a 'omissão no dever de prestar contas', embora seja uma irregularidade autônoma, funciona como fase ou meio para a consecução da 'não comprovação da aplicação dos recursos', havendo clara relação de interdependência entre essas condutas. Dessa forma, recaindo as duas ocorrências num mesmo gestor, deve prevalecer a pena do delito mais grave, qual seja, a multa do art. 57, da Lei 8.443/1992.
Do desfecho
Em se tratando de processo em que as partes interessadas não se manifestaram acerca das irregularidades imputadas, não há elementos para que se possa efetivamente aferir e reconhecer a ocorrência de boa-fé na conduta das responsáveis, podendo este Tribunal, desde logo, proferir o julgamento de mérito pela irregularidade das contas, conforme os termos dos §§ 2º e 6º do art. 202 do Regimento Interno do TCU (Acórdão 2064/2011-TCU-Primeira Câmara - relator Min. Ubiratan Aguiar, 6.182/2011-TCU-1ª Câmara - relator Min. Weber de Oliveira, 4.072/2010-TCU-1ª Câmara - Relator Min. Valmir Campelo, 1.189/2009-TCU-1ª Câmara - Relator Min. Marcos Bemquerer, e 731/2008-TCU-Plenário - Relator Min. Aroldo Cedraz) .
Dessa forma, as responsáveis devem ser consideradas revéis, nos termos do art. 12, §3º, da Lei 8.443/1992, devendo as contas da Sole Produções Ltda. (CNPJ 08.594.658/0001-80) e da Sra. Simone Deveza Santos Carrera (CPF XXX.593.515-XX) serem julgadas irregulares, condenando-as ao débito apurado e aplicando-lhes a multa prevista no art. 57 da Lei 8.443/1992.
CONCLUSÃO
Em face da análise promovida na seção 'Exame Técnico', verifica-se que as responsáveis não lograram comprovar a boa e regular aplicação dos recursos, e, instadas a se manifestarem, optaram pelo silêncio, configurando a revelia, nos termos do §3º, do art. 12, da Lei 8.443/1992. Ademais, inexistem nos autos elementos que demonstrem a boa-fé das responsáveis ou a ocorrência de outras excludentes de culpabilidade.
Verifica-se também que não houve a prescrição da pretensão punitiva, conforme análise já realizada.
Tendo em vista que não constam dos autos elementos que permitam reconhecer a boa-fé das responsáveis, sugere-se que as suas contas sejam julgadas irregulares, nos termos do art. 202, § 6º, do Regimento Interno do TCU, com a imputação do débito atualizado monetariamente e acrescido de juros de mora, nos termos do art. 202, §1º do Regimento Interno do TCU, descontado o valor eventualmente recolhido, com a aplicação da multa prevista no art. 57 da Lei 8.443/1992 (LO/TCU) .
Resgatando-se proposta da instrução inicial (peça 49, item 17) , replica-se, aqui, ante a ausência de delegação de competência para tanto, a proposta de exclusão do nome da Sra. Eulina Pereira dos Santos (CPF XXX.560.255-XX) da relação processual.
PROPOSTA DE ENCAMINHAMENTO
Diante do exposto, submetemos os autos à consideração superior, propondo ao Tribunal:
a) excluir o nome da Sra. Eulina Pereira dos Santos (CPF XXX.560.255-XX) da relação processual;
b) considerar revéis a Sole Produções Ltda. (CNPJ 08.594.658/0001-80) e a Sra. Simone Deveza Santos Carrera (CPF XXX.593.515-XX) , para todos os efeitos, dando-se prosseguimento ao processo, com fulcro no art. 12, § 3º, da Lei 8.443/1992;
c) julgar irregulares, nos termos dos arts. 1º, inciso I, 16, inciso III, alíneas 'a' e 'c', § 2º, da Lei 8.443/1992 c/c os arts. 19 e 23, inciso III, da mesma Lei, e com arts. 1º, inciso I, 209, incisos I e III, 210 e 214, inciso III, do Regimento Interno/TCU, as contas da Sole Produções Ltda. (CNPJ 08.594.658/0001-80) e da Sra. Simone Deveza Santos Carrera (CPF XXX.593.515-XX) , condenando-as ao pagamento das importâncias a seguir especificadas, atualizadas monetariamente e acrescidas dos juros de mora, calculadas a partir das datas discriminadas até a data da efetiva quitação do débito, fixando-lhes o prazo de quinze dias, para que comprovem, perante o Tribunal, o recolhimento das referidas quantias aos cofres do Fundo Nacional de Cultura, nos termos do art. 23, inciso III, alínea 'a', da citada lei;
c.1) Valor histórico do débito e data de origem:
	Data de origem
	Valor histórico do débito

	14/12/2012
	50.000,00

	21/12/2012
	500.000,00

	22/10/2013
	50.000,00

	30/12/2013
	50.000,00

Valor do débito atualizado, com juros, até 4/3/2020: R$ 1.080.105,94 (peça 63) 
d) aplicar, individualmente, à Sole Produções Ltda. (CNPJ 08.594.658/0001-80) e à Sra. Simone Deveza Santos Carrera (CPF XXX.593.515-XX) a multa prevista no art. 57 da Lei 8.443/1992 c/c o art. 267 do Regimento Interno, fixando-lhes o prazo de quinze dias, a contar da notificação, para que comprovem, perante o Tribunal (art. 214, III, a, do Regimento Interno do TCU) , o recolhimento da dívida aos cofres do Tesouro Nacional, atualizada monetariamente desde a data do acórdão que vier a ser proferido por este Tribunal até a do efetivo recolhimento, se paga após o vencimento, na forma da legislação em vigor;
e) autorizar, desde logo, a cobrança judicial da dívida, caso não atendida a notificação, na forma do disposto no art. 28, inciso II, da Lei 8.443/1992;
f) autorizar também, desde logo, se requerido, com fundamento no art. 28, inciso I, da Lei 8.443, de 1992 c/c o art. 217, §§ 1º e 2º do Regimento Interno, o parcelamento da dívida em até 36 parcelas, incidindo sobre cada parcela, corrigida monetariamente, os correspondentes acréscimos legais fixando- lhe o prazo de quinze dias, a contar do recebimento da notificação, para comprovar perante o Tribunal o recolhimento da primeira parcela, e de trinta dias, a contar da parcela anterior, para comprovar os recolhimentos das demais parcelas, devendo incidir sobre cada valor mensal, atualizado monetariamente, os juros de mora devidos, no caso do débito, na forma prevista na legislação em vigor, alertando ao responsável de que a falta de comprovação do recolhimento de qualquer parcela importará o vencimento antecipado do saldo devedor, nos termos do § 2º do art. 217 do Regimento Interno deste Tribunal;
g) enviar cópia do Acórdão a ser prolatado, bem como do Relatório e do Voto que o fundamentarem, à Procuradoria da República no Estado da Bahia, nos termos do § 3º do art. 16 da Lei 8.443/1992 c/c o § 7º do art. 209 do Regimento Interno do TCU, para adoção das medidas cabíveis;
h) enviar cópia do Acórdão que vier a ser proferido à Secretaria Especial da Cultura do Ministério da Cidadania, sucessora do Ministério da Cultura (MinC) , e às responsáveis, para ciência, informando que a presente deliberação, acompanhada do Relatório e do Voto que a fundamenta, está disponível para a consulta no endereço www.tcu.gov.br/acordaos, além de esclarecer que, caso requerido, o TCU poderá fornecer sem custos as correspondentes cópias, de forma impressa".
2.	O MP/TCU, representado pelo subprocurador-geral Lucas Rocha Furtado, manifestou-se de acordo com a proposta da Secex-TCE (peça 67) .
É o relatório.

não há

Subprocurador-Geral Lucas Rocha Furtado.

TOMADA DE CONTAS ESPECIAL. MINISTÉRIO DA CULTURA. LEI ROUANET. OMISSÃO NO DEVER DE PRESTAR CONTAS CITAÇÃO SOLIDÁRIA DA PESSOA JURÍDICA DE DIREITO PRIVADO E DA SÓCIA ADMINISTRADORA. REVELIA. CONTAS IRREGULARES. DÉBITO. MULTA. COMUNICAÇÕES.

TOMADA DE CONTAS ESPECIAL (TCE)

Secretaria de Controle Externo de Tomada de Contas Especial (Secex-TCE).

Em exame, processo de tomada de contas especial instaurada originalmente pelo  Ministério da Cultura (MinC) em desfavor da empresa Sole Produções Ltda., das Sras. Eulina Pereira dos Santos e  Simone Deveza Santos Carrera, sócias da mencionada empresa, em decorrência da não comprovação da boa e regular gestão dos recursos captados mediante incentivo fiscal da "Lei Rouanet", tendo em vista a omissão no dever de prestar contas dos recursos destinados ao Projeto "Festival Artes do Sagrado" (PRONAC 12-9140) , aprovado e autorizado em consonância com o disposto na Lei 8.313/1991, alterada pela Lei 9.874/1999 (peça 8) .
2.	Consoante a portaria MinC 700/2012, foi autorizada a captação do valor de apoio, no montante de R$ 1.222.250,00, tendo sido efetivamente captado o total de R$ 650.000,00, correspondente a 53,18% do total autorizado, conforme consignado na instrução reproduzida no relatório antecedente.
	Data
	Valor
	Peça

	14/12/2012
	50.000,00
	15

	21/12/2012
	500.000,00
	15

	22/10/2013
	50.000,00
	18

	30/12/2013
	50.000,00
	19

	Total
	650.000,00
	
3.	O prazo para a apresentação da prestação de contas dos recursos recebidos venceu em 30/1/2015 (§ 1º do art.78 da IN-MinC 1/2013) .
4.	As responsáveis foram notificadas pelo Ministério da Cultura sobre a expiração desse prazo, mas permaneceram inertes.
5.	Segundo consta do relatório de TCE 813/2017 (peça 40) , a empresa Sole Produções Ltda. e as Sras. Eulina Pereira dos Santos e Simone Deveza Santos Carrera foram responsabilizadas pelo valor total dos recursos geridos (R$ 650.000,00) .
6.	No âmbito desta Corte de Contas, a Secretaria de Controle Externo de Tomada de Contas Especial (Secex-TCE) verificou, em instrução preliminar, que a Sra. Eulina Pereira dos Santos não era sócia administradora da empresa e não tinha gerido os recursos, o que demandava sua exclusão da relação processual (peça 48) .
7.	Promoveu-se a citação solidária da empresa e da sócia administradora, Sra. Simone Deveza dos Santos, bem como a audiência da referida responsável; todas, apesar de regularmente notificadas, permaneceram em silêncio e não recolheram o valor devido (peças 53, 54, 60 e 61) .
8.	A unidade instrutiva ofereceu proposta no sentido de julgar irregulares as contas de ambos as responsáveis, com a consequente condenação em débito integral e a aplicação da multa prevista no art. 57 da Lei 8.443/1992 (peça 64) .
9.	O MP/TCU concordou com a referida proposta de encaminhamento (peça 67) .
II
10.	Incidem sobre as responsáveis os efeitos da revelia, dando-se prosseguimento ao processo, nos termos do art. 12, § 3º, da Lei 8.443/1992.
11.	Acolho integralmente a análise empreendida pela unidade instrutiva, endossada pelo MP/TCU, cujos fundamentos adoto como razões de decidir.
12.	Conforme assentado na jurisprudência consolidada desta Casa, compete ao gestor o ônus de comprovar a regularidade da aplicação dos recursos públicos sob sua responsabilidade. No caso em exame, verifica-se a responsabilidade solidária da empresa Sole Produções Ltda., o que está em consonância com o entendimento fixado na Súmula TCU 286, segundo a qual, "a pessoa jurídica de direito privado destinatária de transferências voluntárias feitas com vistas à consecução de uma finalidade pública responde solidariamente com seus administradores pelos danos causados ao erário". 
13.	Nos termos do Acórdão 2590/2013-TCU-Primeira Câmara, esse entendimento foi estendido às hipóteses de captação de recursos com suporte na Lei 8.313/1991 (Lei Rouanet) , tendo em vista que se trata de recursos públicos federais oriundos de renúncia fiscal prevista em lei.
14.	Dessa forma, considerando a omissão no dever de prestar contas e a não comprovação da boa e regular aplicação dos recursos, a empresa Sole Produções Ltda. e a Sra. Simone Deveza Santos Carrera devem ter suas contas julgadas irregulares e ser condenadas, solidariamente, ao recolhimento do débito apurado.
15.	Uma vez que não se operou a prescrição da pretensão punitiva, impõe-se a aplicação da multa prevista no art. 57 da Lei 8.443/1992.
Diante do exposto, manifesto-me pela aprovação do acórdão que ora submeto à apreciação deste Colegiado.
TCU, Sala das Sessões Ministro Luciano Brandão Alves de Souza, em 23 de junho de 2020.
Weder de Oliveira
Relator